# 请教陈老师受托经营方面问题

提问人：江江 3 石石 时间：2018-02-28 15:42:44
假设公司A拥有某方面经营的经验，与B公司的股东或者所有者签订受托经营协议。受托经营期间支付给B公司股东或者所有者股东或者按照经营利润计算的“承包费”。协议中往往约定经营过程的中经营决策由A公司决定，经营过程产生的法律或者诉讼问题由A公司承担。但是B公司的资产所有权不属于A公司，如果打算处置需要B公司的股东或者所有者同意。 一、 对于承包方A公司是否合并B公司应当基于“控制”，上面的假设中由于对资产的出资没有单方面决定权，A公司不能将B公司纳入合并的可能性较大。如果不纳入合并。A公司应当如何对B公司核算？ 二、 如果A公司打算合并B公司，在承包协议中应当满足哪些条件？ 项目组理解：A公司不将B纳入合并，对于B公司的核算应当按照协议的约定。比如后续经营期间资产的归属如果归属A部分，A公司可以纳入核算。对于年末根据当期实现利润归属于承包方的计入其他应收款同时确认一项收入，应当支付的承包费计入成本。 对于打算纳入合并，协议中应当包括哪些必要条件或者至少哪方面要素希望陈老师指点。

回答人：chenyiwei
首先，请项目组注意了解，既然是同一个实际控制人名下，为何不是直接采用资产和业务收购的方式，而要采用托管这样的协议控制方式？我们理解，协议控制只有在传统的基于股权和董事会表决权的控制不可行的情况下才是可以考虑的路径，且应当要有充分的理由证明其合理性（例如，规避不合理的法律法规规定），否则很容易遭到质疑。 理论上，托管、承包经营确实有可能导致托管方、承包方对被托管方、被承包方拥有控制权，但要强调：此类基于协议的控制具有明显的个案色彩，其最终能否成立在很大程度上取决于托管、承包经营协议等具有法律效力的文件的条款约定，文字上的细微差异即有可能导致完全不同的结果。我们对于此类托管关系能否构成控制的判断要非常谨慎，在详细分析最终的托管协议文本之前是不能得出最终结论的，更不应当向客户承诺“托管协议中包含哪些条款就一定可以认可协议控制”。 项目组可参考本所今年 9 月发布的“技术提示（ 2015 ）第 09 号：新合并报表准则（ 2014 年修订）实施导致合并范围等发生变化的案例”中的“二、被托管/承包的公司是否纳入合并报表范围”（如下）进行初步分析，并向客户介绍我们对此类问题的一般原则。总体上，项目组所建议的“在托管协议中约定, 受托公司能够对被托管公司资产包的生产经营和财务政策具有完全的单方面决定权, 对被托管公司的资产具有完全的处置权, 且被托管公司的原股东主要获取固定收益, 被托管公司资产包的盈亏扣除固定收益(可理解为租金)后的剩余部分全部由受托公司享有或者承担,且托管关系不是短期的且不能随时终止”为托管方合并被托管方报表提供了可能性，但如前所述，在取得最终的托管协议文本并仔细分析之前，不能下最终的结论。
附：二、被托管/承包的公司是否纳入合并报表范围 （一）判断原则 对于被托管、承包经营的企业能否纳入托管方、承包方的合并报表范围的问题，应当详细分析作为各方权利、义务关系确定的基本依据的托管、承包经营协议，分析该协议对托管、承包经营的标的资产的占有、使用、处置等权利，以及相关的风险和报酬的转移和承担情况，以确定托管方、承包方是否具有对标的资产的控制权：
1 、如果相关托管、承包经营协议事实上将标的资产的占有、使用、处置等完整权利，以及相关的风险和报酬均转移给了托管方或承包方，因而托管方、承包方事实上控制了该标的资产时，托管方、承包方应当将被托管、承包的相关资产确认为其自己的资产，纳入其自身的财务报表，视同其自有资产进行相关会计核算。如果被托管资产是股权，则此时托管方应把该股权对应的标的企业纳入其合并财务报表的合并范围。 2 、如果相关托管、承包协议并未将该等权利以及相关风险和报酬全部转移给托管方或承包方，而只是转移了一部分权限、风险和报酬（例如限制托管方、承包方在托管、承包经营期间对受托资产的处置权；限制托管方、承包方对标的资产的技术状态进行重大变更；禁止未经所有者同意设置他项权利；托管方、承包方在托管、承包经营期间所可获得的收益与该资产的剩余经营成果并非密切相关，如可享受保底收益或固定收益，以及按毛收入而不是净收益的一定比例取酬等），因而托管方、承包方并未控制标的资产，则不能视作托管方、承包方已经控制了标的资产，这些资产不应确认为托管方、承包方的资产。 对于上述 2 所述的托管方、承包方不能控制标的资产的情形，如果托管方、承包方依据托管、承包协议，具有自主经营的权限并自负盈亏，则可以视作托管方、承包方在托管、承包期间仍然具有对标的资产使用的控制权。此时，如果符合IFRIC 4规定的其他条件的，则可认为该托管、承包经营安排事实上构成一项租赁交易（或者包含租赁因素），应按《企业会计准则第 21 号——租赁》的相关规定进行会计处理。 （二）具体考虑因素 托管、承包经营是基于合同、协议而不是股权关系而成立的一项法律关系，其形式比单纯基于股权关系的母子公司关系更为灵活和多样。在实务中，对于被托管、被承包的资产或单位，如果本企业（托管方或者承包方）与其没有所有权关系或者股权投资关系，则在判断是否将被托管、承包经营的资产纳入本企业报表（或者将被托管、承包经营的企业纳入合并范围）
时，应仔细研读托管、承包协议，结合双方的控制权享有情况，以及承担或享有的整体风险收益，谨慎判断是否存在控制。通常需要考虑的因素包括（但不限于）： 1 、托管、承包协议赋予托管人、承包人的经营管理权限是否涵盖了被托管企业相关活动的全部内容。 2 、托管人、承包人与被托管、承包企业的股东之间的利益分配关系，例如被托管、承包企业的经营盈亏是否全部或者绝大部分归属于托管人、承包人。这一点有助于区分承包人、托管人的地位是更接近于所有者，还是更接近于外聘的职业经理人。 3 、托管、承包协议对托管、承包结束后被托管、承包企业净资产归属的约定，例如在托管、承包结束时，托管人、承包人是否必须确保被托管、承包企业的净资产不低于托管、承包开始前的金额；托管人、承包人是否有权获取托管、承包结束日被托管、承包企业的净资产额与托管开始时相比的增值部分；等等。 4 、托管、承包协议与被托管、承包企业的公司章程之间的关系，例如当两者不一致时以谁为准；以及托管人、承包人派驻的经营管理人员与被托管、承包企业原有的董事会、管理层的关系；等等。 5 、托管、承包协议是否规定在托管、承包期间原股东有权单方面终止委托关系。 6 、《企业财务通则》第五十六条等相关法律、法规的可能影响。《企业财务通则》第五十六条规定：“企业实行托管经营，应当由投资者决定，并签订托管协议，明确托管经营的资产负债状况、托管经营目标、托管资产处置权限以及收益分配办法等，并落实财务监管措施。受托企业应当根据托管协议制订相关方案，重组托管企业的资产与债务。未经托管企业投资者同意，不得改组、改制托管企业，不得转让托管企业及转移托管资产、经营业务，不得以托管企业名义或者以托管资产对外担保”。据此，托管方对被托管企业的控制权往往是存在一定限制的，这可能影响到能否将被托管企业纳入托管方的合并财务报表的判断。 7 、其他需要考虑的特定相关因素。 另外，在新准则的框架下，应特别注意根据该准则中对于“权力与回报之间的关系”这一要素的相关指引，分析托管方、承包方在这一交易安排中的角色是“主要责任人”还是被托管、承包企业的原股东的“代理人”，这也是判断托管方、承包方对被托管、被承包企业能否纳入合并报表范围的一项重要考虑因素。
补充提示：要关注授权期限长短与所授予的权力的性质是否对应。一般理解，托管期限较短时，受托方应只被授予与短期的日常经营活动相关的权力，而不能被授予与长期投资等长期战略性决策相关的权力‘托管期限较长时可能被授予与长期战略性决策相关的权力。只有被授予与长期战略性决策相关的权力时，才可能认定托管方对被托管方具有控制权。